【裁判字號】    99,上訴,790
【裁判日期】    990512
【裁判案由】    毒品危害防制條例等
【裁判全文】
臺灣高等法院刑事判決                 99年度上訴字第790號
上  訴  人
即  被  告  甲○○
選任辯護人  陳添信  律師
            曾郁榮  律師
上列上訴人因毒品危害防制條例等案件，不服臺灣板橋地方法院
98年度訴字第3506號，中華民國98年12月30日第一審判決（起訴
案號：臺灣板橋地方法院檢察署97年度偵字第32860號），提起
上訴，本院判決如下：
    主  文
原判決關於販賣第一級毒品部分暨定應執行刑均撤銷。
甲○○販賣第一級毒品，未遂，處有期徒刑玖年，扣案之第一級
毒品海洛因（驗後合計淨重壹點陸伍公克），沒收銷燬之。包
裝上開毒品包裝袋伍拾個、0000000000號行動電話
（含SIM卡)，均沒收。
    事  實
一、甲○○基於意圖營利之販賣第一級毒品海洛因之犯意，於民
    國97年11月22日下午4時許，接獲邱福元欲向其購買海洛因
    之手機來電（甲○○所持用之手機門號為0000000000，邱福
    元所持用之手機門號為0000000000），雙方即約定在臺北縣
    三重市○○路與永福街口附近之停車場內交易（販賣之金額
    及數量均不詳，惟應屬量微）。嗣旋於同日下午4時10分許
    ，甲○○與邱福元到場正欲交易而尚未交付海洛因之際，即
    遭現場埋伏之員警上前盤查並逮捕，且自甲○○身上扣得海
    洛因4包，其後員警徵得其之同意，復至其上開住處執行搜
    索而扣得海洛因45包、前揭甲基安非他命2包等物及自其在
    場友人游瑞琪身上扣得其所有之海洛因4包（以上扣得之海
    洛因共計53包，驗後合計淨重31.65公克），因而查獲上情
    ，其始未能販賣海洛因得逞。
二、案經臺北縣政府警察局新店分局報告臺灣板橋地方法院檢察
    署檢察官偵查起訴。
    理  由
壹、程序事項：
  一、按刑事訴訟法第159條第1項規定：「被告以外之人於審判
      外之言詞或書面陳述，除法律有規定者外，不得作為證據
      」；其立法本旨係以證人於審判外之言詞或書面陳述，屬
      於傳聞證據，此項證據，當事人無從直接對於原供述者加
      以詰問，以擔保其真實性，法院亦無從直接接觸證人而審
      酌其證言之憑信性，違背直接審理及言詞審理之原則，除
      具有必要性及信用性情況之除外者外，原則上不認其有容
      許性，自不具證據能力；至所謂具有必要性及信用性情況
      者，例如刑事訴訟法第159條之1、之2、之3、之4、之5情
      形，仍例外認其有證據能力，然此乃係指法院未於審判期
      日傳喚相關證人到庭，案件僅能依靠該等證人於審判外之
      陳述以為判斷之情形，始需就該等審判外供述證據嚴格依
      照刑事訴訟法第159條之1至之5所定要件一一檢視各該證
      人之供述，作為證據之資格。倘法院已經依據當事人聲請
      傳喚證人到庭接受檢辯雙方之交互詰問，則法院既已透過
      直接、言詞審理方式檢驗過該證人之前之證詞，當事人之
      反對詰問權亦已受到保障得以完全行使之情況下，該等審
      判外證據除有其他法定事由（例如：非基於國家公權力正
      當行使所取得或私人非法取得等，而有害公共利益，即以
      一般證據排除法則為判斷），應認該審判外供述已得透過
      審判程式之詰問檢驗，而取得作為證據之資格，亦即其審
      判外供述與審判中供述相符部分，顯然已經構成具備可信
      之特別情狀，當然有證據資格（可據以強化該證人供述之
      可信度），其不符部分，作為檢視審判中所為供述可信與
      否之彈劾證據，當無不許之理。甚者，其不符部分倘係於
      司法警察、檢察事務官調查中之供述，作為認定被告犯罪
      與否或不構成犯罪與否之證據，亦僅需依照刑事訴訟法第
      159條之2規定，斟酌其審判外供述作成外部環境、製作過
      程、內容、功能等情況認為之前供述較為可信，即可取得
      證據之資格，而作為認定事實之證據資格（最高法院94年
      度台上字第2507號、95年度台上字第2515號判決同此見解
      ）。再按刑事訴訟法第159條第1項規定：「被告以外之人
      於審判外之言詞或書面陳述，除法律有規定者外，不得作
      為證據」，被告以外之人於檢察事務官、司法警察官或司
      法警察調查中所為之陳述，基於實體發現真實之訴訟目的
      ，依同法第159條之2規定，如與審判中之陳述不符時，經
      比較結果，其先前之陳述，相對「具有較可信之特別情況
      」，且為證明犯罪事實存否所「必要」者，係指陳述是否
      出於供述者之真意、有無違法取供情事之信用性而言，故
      應就調查筆錄製作之原因、過程及其功能等加以觀察其信
      用性，據以判斷該傳聞證據是否有特別可信之情況而例外
      具有證據能力（最高法院94年度台上字第629號判決亦同
      此意旨）。經查，本件證人邱福元經原審於審判期日傳喚
      到庭與被告甲○○行交互詰問程序，直接言詞審理檢視其
      證詞，已予被告程序權利之保障。故證人邱福元於警詢之
      供述，對於被告當然已取得作為證據之資格。其中相符部
      分，自有證據能力，而得為補強其審理中之證詞；另不符
      部分，本院斟酌證人邱福元於前開警詢筆錄製作之過程，
      係由警員先詢問年籍資料後，復為權利事項之告知，才開
      始制作警詢筆錄，亦查無筆錄製作過程有何違法或不當取
      得之情形，且證人邱福元於警詢之供述，亦係警員採取一
      問一答方式製作而作，而證人邱福元於警詢之陳述語氣平
      順，甚至就未完成交易即遭查獲之事而有所抱怨，此復經
      本院勘驗邱福元之警詢筆錄，製有勘驗筆錄在卷(見本院
      卷第45背面-47背面頁)，是其警詢證述內容之形成，顯係
      出於自由意志而為證述。揆諸前揭說明，證人邱福元於警
      詢中之證言，就警詢筆錄製作之過程加以觀察具特別信用
      性，且為比對查獲證人邱福元時，同時在被告甲○○身上
      查獲4包海洛因及證明犯罪事實存否所「必要」，依上揭
      規定，應認邱福元警詢與審理中證言不符部分亦具有證據
      能力。至於辯護人聲請訊問警員即證人韓建中及調閱證人
      邱福元製作警詢筆錄之錄影紀錄，欲證明證人邱福元於警
      訊筆錄是否出成自由意識之情，惟證人邱福元筆錄之製作
      係出於自由意識，已有上開警詢錄音可憑，而邱福元製作
      警詢筆錄時並無錄影，僅有錄音，業經證人即製作筆錄之
      警員黃玉龍到院證述明確(見本院卷第59頁)，是辯護人之
      聲請自無再予調查之必要，附此敘明。
  二、次按被告以外之人於審判外之言詞或書面陳述，除法律有
      規定者外，不得作為證據；又被告以外之人於審判外之陳
      述，雖不符合同法第159條之1至第159條之4之規定，但經
      當事人於審判程序同意作為證據，法院審酌該言詞陳述或
      書面陳述作成時之情況，認為適當者，亦得為證據。當事
      人、代理人或辯護人於法院調查證據時，知有第159條第1
      項不得為證據之情形，而未於言詞辯論終結前聲明異議者
      ，視為有前項之同意，刑事訴訟法第159條第1項及第159
      條之5分別定有明文。查本判決下列所引用之證據，除上
      開證人邱福元之警訊筆錄經被告及辯護人否認其證據能力
      外（見原審卷第64頁背面)，檢察官、被告甲○○及其辯
      護人於本院準備程序時，均同意做為證據(見本院卷第34
      頁反面、35頁)，復至言詞辯論終結前亦未聲明異議，本
      院審酌上開證據資料製作時之情況，尚無違法不當及證明
      力明顯過低之瑕疵，故揆諸前開規定，均有證據能力。
貳、實體事項
  一、上訴人即被告固坦承接獲邱福元之來電後，雙方即相約於
      前開時、地碰面，並經警盤查逮捕，並扣得前揭海洛因之
      事實，惟矢口否認有何販賣海洛因之犯行，辯稱：邱福元
      打電話約伊在停車場見面是要來收錢，因為伊之前欠江明
      郎錢，邱福元代表江明郎來前來。邱福元在電話中問伊身
      上有無幾千元，伊表示到了再說，伊下來時就看到他站在
      該路口的停車場內，伊上前還沒有講到話，警察就過來了
      。至於伊當時準備要給邱福元多少錢，因為他還沒開口，
      所以不確定，但伊最多只能給他新台幣（下同）2千元。
      伊當時確實有攜帶4包海洛因，但這是自己要施用的，只
      要伊出門都會攜帶海洛因。連同家裡被扣到的是一次向人
      購買的，買海洛因的錢就是向江明郎借20萬元來買云云。
      惟查：
   (一)、被告於事實欄所載之時地販賣海洛因予邱福元之情，業
       據證人邱福元於警訊時證述：伊以0000000000打被告
       0000000000號行動電話，約定永福路一手交錢一手交貨
       ，昨天(指查獲當日)是第2次交易，第1次是97年11月21
       日凌晨4點左右，用1千元價格購買等語(見本院勘驗證人
       邱福元警訊錄音筆錄，本院卷第46頁)，又本件經警在前
       開時、地，自被告身上扣得海洛因4包，有搜索扣押筆錄
       、扣押物品目錄表及查獲現場暨扣案毒品等物之採證照
       片在卷可憑（參見偵查卷第65-68、114頁），且有上開
       海洛因等物扣案可稽，嗣將上開扣案物送驗，確均屬海
       洛因無訛，此有法務部調查局98年3月12日調科壹字第
       09823008600號鑑定通知書1份在卷可證（見偵卷第218
       頁），足見證人邱福元於警訊所證欲向被告購買海洛因
       非無憑據。
   (二)、證人即查獲被告之員警韓建中於原審證稱：伊等當天據
       報前往停車場埋伏，要等什麼人不清楚，但會依經驗判
       斷，而交易毒品的人都會有相同舉動，就是他們到達現
       場會打電話，他們會在那邊等，不久就會有人過來，邱
       福元在那裡打電話，不久之後被告就到停車場，邱福元
       就拿錢出來，交給被告的過程中伊即上前去抓他。伊還
       沒有看到被告從身上拿出東西，在被告準備要掏時，伊
       等即上去抓了，是先盤查邱福元，問他來這邊做什麼，
       並查證件，伊等表明身分後，他就要跑，當然先把他留
       置住，再盤查他的身分，他說他來找被告，說要買東西
       ，後來警詢時他確實是跟我們說他要跟被告買毒品。我
       們在現場埋伏時，確實有看到邱福元拿錢的動作，但掏
       出幾百元看不清楚等語（參原審卷第69背面-73頁），而
       證人即另一查獲被告之員警黃友明亦證稱：根據線報說
       現場有人在販毒及經常有人在施用毒品，伊等即前往埋
       伏，對於查緝對象的特徵伊不清楚，但知道是男的，大
       約長什麼樣子，因為我有查訪附近的居民，他們都告知
       特徵是什麼樣子，且就是被告的模樣，但韓建中是否知
       道不清楚，因為時間太久了。當時是邱福元先到，被告
       才過來，邱福元好像有拿錢出來，但毒品尚未交付之前
       伊等就上前抓人了，因為沒有人可以有辦法準確到等毒
       品交易完成後才上前抓人。當初在現場有先觀察，發現
       邱福元騎機車來現場等候，之後被告就下來，他們在交
       談時，邱福元好像有拿鈔票出來，才上前去盤查，後來
       查獲毒品就逮捕他們。伊盤查時，他們二人表情都很慌
       張，有無要逃跑我不太記得，因為他們二人後來都被拉
       住等語（見原審卷第74-77背面頁）。就上開證人所述，
       被告與邱福元在前揭停車場內見面，邱福元欲持金錢購
       買毒品，被告尚未將毒品拿出交付之際，即遭警方上前
       盤查並逮捕之情，均互核相符，再參諸被告於該停車場
       內係遭警方扣得上開海洛因，亦足認被告所欲販賣給邱
       福元之毒品即係海洛因無誤。至上開二名員警所為證述
       內容固有若干細節之出入或印象不清或遺忘之處，然衡
       以隨時間之經過，常人對於事情之記憶本會有所漸褪或
       淡忘，復受限於每個人之記憶、觀察、描述能力及對事
       物注意之面向本會有所差異或不同，自難期待上開二名
       員警對於1年前查獲被告之相關經過均能鉅細靡遺加以描
       述，且證述內容均能相同。酌以該二名員警對於其等係
       據報前往埋伏，且被告與邱福元二人如何先後到場，以
       及邱福元已有拿出錢之動作及被告尚未將毒品拿出交付
       等之主要事實既能證述大致相符，則其間縱有若干細節
       之出入或印象不清或遺忘之處，乃屬人情之常，要難執
       此即遽而全盤推翻該二名員警所為證述之可信性，其理
       自屬灼然。
   (三)、就毒品交易之情形，購毒者通常會先在約定地點等候販
       毒者，且購毒者與販毒者之電話聯繫內容通常會甚為簡
       短，故通話時間即至為短暫。查本件被告與邱福元見面
       原因，係邱福元先至前揭停車場後，被告始到場，此為
       被告於原審所是認。又邱福元於案發當日即97年11月22
       日下午4時許曾與被告以手機聯繫（被告所持用之手機門
       號為0000000000，邱福元所持用之手機門號為000000000
       0），此亦為被告及證人邱福元於原審審理時所不爭執，
       並有上開電話通聯紀錄1份在卷可稽（見偵卷第152頁）
       。觀諸該份電話通聯紀錄所載，被告與邱福元之通話時
       間僅有短短8秒鐘。由上以觀，可知被告與邱福元之電話
       聯繫及見面模式與一般販毒案件呈現之情況相符，益徵
       被告與邱福元確係相約至前揭停車場內交易海洛因無疑
       。
   (四)、況警方於停車場查獲被告後，再前往被告住處，復又扣
       得海洛因49包（其中4包在被告友人游瑞琪身上扣得）之
       事實，有警方所製作之搜索扣押筆錄、扣押物品目錄表
       各及查獲現場暨扣案毒品等物之採證照片在卷可憑（參
       見偵查卷第69-73、114-125頁），且有上開海洛因等物
       扣案可稽；嗣上開海洛因(合計49包，外觀為粉狀、粉塊
       狀）經送驗結果，確均屬海洛因無訛，此有法務部調查
       局98年2月17日調科壹字第09823005020號鑑定通知書1份
       在卷可證（見偵卷第222頁）。是自被告身上及住處扣得
       之海洛因共53包，驗後合計淨重高達31.65公克，以如此
       高額數量之海洛因，衡情足供被告施用甚久，再參以被
       告於偵查中所供：伊每天都要施用海洛因4次，上開數量
       的海洛因大概可供施用3個月以上等語即明（見偵卷第
       260 頁）。然被告於偵查中亦坦稱：伊當時沒有工作，
       失業2 、3年，家中經濟狀況不好，只剩一個老母親等語
       （見偵卷第139頁），可見被告於持有上開海洛因之時，
       其經濟狀況甚為不佳。故在被告具有大量海洛因，且經
       濟狀況甚為不佳之情況下，倘鋌險販賣海洛因給邱福元
       ，藉以牟取不法之獲利，亦具有相當之合理性，更徵被
       告確有欲販賣海洛因給邱福元之犯罪動機。從而，本件
       被告經警於上開時地查獲時，確係欲持身上之海洛因販
       賣予邱福元事證至為明確。
  二、對被告其餘辯解分別駁斥如下：
    (一)、被告雖辯稱其有攜帶海洛因外出之習慣，其當場被查扣
        之前揭海洛因4包係自己要施用的云云。然被告於原審
        已坦承：當天伊和邱福元見面，心裡想說跟他說完話之
        後，還要上樓回家，並沒有要去其他地方等語（見原審
        卷第42頁）。可知被告當時並無另往他處之計畫。故被
        告若非欲販賣海洛因給邱福元，其大可不必攜帶海洛因
        外出，蓋其與邱福元見面結束後即行返家，自無多勞將
        海洛因攜帶外出之必要。況常人均知攜帶海洛因於身上
        乃係極其具有風險之事，蓋可能隨時遭警方臨檢盤查，
        恐遭受刑事追訴處罰之虞，被告對此當無不知之理。故
        被告倘並無任何使用該等海洛因之打算，應不至任意攜
        帶前揭4包海洛因外出，故被告辯稱其僅係出於習慣始
        攜帶該等海洛因外出云云，顯係事後卸責之詞，要無足
        取。
    (二)、被告於警詢中係辯稱：邱福元是來和伊聊天，伊等是在
        路上巧遇云云（見偵卷第25頁）；嗣於97年11月23日偵
        查中供稱：邱福元在97年11月22日打電話跟伊說要談事
        情，但沒說什麼事，就叫伊下去云云（見偵卷第136 頁
        ）；復於98年2月13日偵查中供稱：是邱福元打電話給
        伊，伊就下去，在電話裡只說要聊天云云（見偵查卷第
        210頁）。是依被告於警詢及上開偵查中所述，均僅提
        及邱福元係來找其「聊天」或「談事情」，絲毫未提及
        邱福元係代江明郎來向其要錢，其嗣於98年8月12日偵
        查中及本院審理時始翻異前詞，改稱邱福元係代江明郎
        前來向其要錢云云，前後已有不一，自難信為真實。況
        參以證人邱福元偵查中已先證稱其係前去向被告要錢云
        云，則被告嗣後改口為辯，無非係配合證人邱福元所杜
        撰之證詞，自無足取。
    (三)、被告辯稱向江明郎借錢之部分，其於原審審理時係供稱
        其「第一次」是向江明郎借150萬元，時間是在2、3年
        前云云；然證人江明郎於偵查中則係證稱被告之前是「
        陸陸續續」向伊借了150萬元云云（見偵卷第269頁）。
        可知二人對於所借150萬元究係一次所借，抑或陸陸續
        續所借，所述已有歧異。另就積欠150萬元債務之原因
        ，被告於原審稱實際上係其友人陳金生向江明郎借150
        萬元，其僅係擔保人，後來陳金生跑了，江明郎就算在
        伊頭上云云(見原審卷第44頁)；然依證人江明郎於偵查
        中證詞所指，借錢之人乃係被告，完全未提及被告係擔
        保陳金生向江明郎借錢（同上頁筆錄）。是究竟有無此
        項借貸，更屬有疑。卷附借據1紙（見偵卷第272頁），
        固載明被告曾擔保「陳近生」於95年7月7日向江明郎借
        款150萬元之情。惟觀諸該份借據內容甚為簡略，且係
        以手寫方式粗糙製作，衡以150萬元之借款並非小額，
        以此種粗糙簡略之方式簽訂借據實難認符常情，故該份
        借據之可信性已非無疑。況依證人江明郎前開所證，被
        告乃係陸陸續續向其借款150萬元，自非如該份借據所
        載係被告擔保「陳近生」一次向證人江明郎借款150萬
        元，故該份借據更難認與被告有涉，自不得執為認定被
        告確有此項擔保借款150萬元之事。再者，被告於原審
        又辯稱其後來在97年10、11月間，在江明郎的臺北縣板
        橋市○○路家中向他借款20萬元云云；然證人江明郎於
        偵查中則係證稱：被告有向伊借20萬元，伊拿到他位於
        萬華的住處給他云云（同上頁筆錄）。可見被告與證人
        江明郎就20萬元借款之地點，說法南轅北轍，則渠等間
        有無此項20萬元借貸之事，即非可遽此認定。況被告就
        借款細節係供稱：伊第一次向江明郎借150萬元，後來
        陸陸續續還到現在，已經還他20幾萬元，在97年10、11
        月間再向江明郎借20萬元，但這次沒有寫借據、本票，
        他沒有問什麼，一樣在他家中借伊。伊均是用現金還他
        錢，幾千或幾萬他都收，他沒有開任何單據給伊，伊自
        己有在統計，是記在腦海裡，並沒有寫任何書面資料，
        伊跟他借錢也沒有付任何利息云云。惟稽之被告前既已
        向江明郎借款150萬元，且僅陸續償還20幾萬元，尚有
        120幾萬元未還，故在此種情況下，江明郎又如何願意
        再借被告20萬元（甚且沒有多問什麼），且未收取任何
        利息，此節誠難令人置信。徵諸被告偵查中自承其當時
        業已失業2、3年，家中經濟狀況不佳，業如前述，更難
        想像江明郎竟仍會如此大方借款。再就渠等二人間借款
        之償還方式以觀，既均係以現金零碎償還（有時幾千，
        有時幾萬），倘若未以出具單據、記帳或以合適方式有
        所記錄，渠等間對於所積欠之債務金額豈非日後認知上
        將易出現差異，徒起紛爭，然被告竟稱其對還款毫無任
        何記錄，僅係記在其之腦海中云云，此種償還債務之方
        式實與常情相違，顯見被告與江明郎間究竟有無借款關
        係存在，在在令人存疑。由上以觀，益徵被告所辯及證
        人江明郎所證渠等間確有借款關係存在乙節，當屬虛構
        之詞。
    (四)、被告於原審另辯稱：江明郎之前曾叫邱福元來收過錢，
        邱福元來收過1、2次，約在97年10月或11月的事情，每
        次都給他1至3千元不等云云；然證人邱福元於原審已證
        稱：伊自己單獨向被告要錢就只有97年11月22日案發當
        天這次，江明郎是在前1天委託。伊之前只有陪同江明
        郎去向被告要過2、3次，但都沒有要到錢云云（見原審
        卷第66背面、69頁）。是以證人邱福元於本次查獲前有
        無代江明郎前來向被告要債，與被告所陳既非一致，，
        所述當屬虛偽，然其既得與被告所辯曾單獨收款之情有
        一致之處，亦證其係與被告勾串所陳。此外，邱福元果
        真有代江明郎向被告要錢之事實，則邱福元就此可獲得
        何種好處，其與江明郎二人間應會有所約定為是，彼此
        所述自不至相互歧異。然證人邱福元於偵查及原審均係
        證稱：伊如果討到錢，江明郎會分我，至少給伊一點錢
        云云（見偵卷第176頁、原審卷第67頁）；然證人江明
        郎於偵查中卻證述：伊跟邱福元說如果要到的話，你就
        先拿去用，之後再還伊云云（見偵卷第269頁）。可知
        二人所邱福元索取金錢之代價已互相齟齬，自非可採。
        再者，證人邱福元於原審證稱：伊和被告於97年11月22
        日曾有通過一次電話，內容就是我問他有沒有錢，叫他
        多少還一點，他要伊去三重查獲地點拿幾千元云云（見
        原審卷第66頁背面），然觀諸證人邱福元與被告之該日
        通聯紀錄所載，其2人之通話時間僅有短短8秒，此前已
        述及。衡以一般催人還款之談話內容，對話雙方多會表
        達彼此間之要求或難處，對話時間當不可能甚為簡短，
        然證人邱福元與被告之對話時間竟然僅有短短8秒之時
        間，實難令人置信，益見證人邱福元所述無係事後迴護
        被告之詞，被告上開所辯，當屬卸責之詞，要難採信。
    (五)、縱上所述，被告及證人江明郎、邱福元所述被告曾向江
        明郎借款，邱福元遂代向被告催討之事實，均屬事後臨
        訟杜撰之詞，該二證人所為證述自難執為對被告有利之
        認定，被告此節所辯要無足取。而本件係邱福元向被告
        購買毒品，始約定見面之事實已明，被告聲請再次訊問
        證人邱福元，自無必要。
  三、按販賣毒品罪之所謂「意圖」，即犯罪之目的，原則上不
      以發生特定結果為必要，只需有營利之意圖為已足，不以
      買賤賣貴而從中得利為必要（參見最高法院97年度台上字
      第2109號判決意旨）。被告著手欲販賣前揭海洛因給邱福
      元，而邱福元亦有拿錢欲交付被告之動作，業如前述，顯
      見雙方即有交易之對價關係，被告當有營利之意圖無疑。
      從而，被告確有販賣海洛因給邱福元之舉，惟因交易之際
      遭警方當場查獲，始未能得逞之事實，被告所辯復無足採
      ，是以此部分之事證已臻明確，被告販賣海洛因犯行堪予
      認定。至被告販賣海洛因之數量究為若干，因被告矢口否
      認犯行，而證人邱福元於警詢雖已陳述首次向被告購毒之
      對價為1千元，惟其就本件購毒對價，始終未予說明，甚
      且購買毒品之重量亦付之闕如，則本件交易之金錢及重量
      自無法確認。然被告係攜帶4包海洛因赴約，其攜帶海洛
      因之數量甚微，故至少應可認定被告欲販賣之海洛因數量
      為量微，併此說明。
  四、論罪科刑部分
    (一)、新舊法比較：被告行為後，毒品危害防制條例第4條於9
        8年5月20日修正公布，並於公布日起至第3日即98年5月
        22日發生效力。據此，本案應依刑法第2條第1項「按行
        為後法律有變更者，適用行為時之法律，但行為後之法
        律有利於行為人者，適用最有利於行為人之法律」之規
        定，依「從舊從輕」原則而為比較，爰說明如下：查被
        告行為時之毒品危害防制條例第4條第1項規定：「製造
        、運輸、販賣第一級毒品者，處死刑或無期徒刑；處無
        期徒刑者，得併科新臺幣1千萬元以下罰金」，修正後
        第1項規定：「製造、運輸、販賣第一級毒品者，處死
        刑或無期徒刑；處無期徒刑者，得併科新臺幣2千萬元
        以下罰金」，核修正後之規定，得併科之罰金顯已提高
        ，應以被告行為時之規定對被告較為有利。而法律之適
        用，應一體適用不宜割裂而分別為新舊法之適用，再按
        新舊法適用孰者對被告較為有利，應先審查應否諭知無
        罪，次審查應否諭知免訴不受理，再次則審查有無法定
        必應免刑之情形；如無前開情形，則比較新舊法之罪刑
        孰為最有利，有最高法院24年度民刑庭總會決議(二)可參
        。是以本案應就毒品危害防制條例第4條之刑度為比較
        ，以修正前之規定較有利於被告，自應全部適用98年5
        月20日修正公布前之毒品危害防制條例。
    (二)、查海洛因係屬毒品危害防制條例第2條第2項第1款所列
        之第一級毒品，被告於販賣海洛因之際（尚未交付）即
        遭警查獲，應屬未遂之階段，核被告所為，係犯修正前
        毒品危害防制條例第4條第1項、第6項之販賣第一級毒
        品未遂罪。又被告持有海洛因後，進而販賣，其持有海
        洛因之低度行為，為販賣之高度行為所吸收，不另論罪
        。被告販賣第一級毒品而未遂，酌依刑法第25條第2項
        規定，減輕其刑。又修正前販賣第一級毒品罪之法定刑
        為「死刑或無期徒刑；處無期徒刑者，得併科新台幣一
        千萬元以下罰金」，然同為販賣第一級毒品之人，其原
        因動機不一，犯罪情節未必盡同，或有大盤毒梟者，亦
        有中、小盤之分，甚或僅止於吸毒者友儕間為求互通有
        無之有償轉讓者亦有之，其販賣行為所造成危害社會之
        程度自屬有異，法律科處此類犯罪，所設之法定最低本
        刑卻同為「無期徒刑，得併科新台幣一千萬元以下罰金
        」，不可謂不重。於此情形，倘依其情狀處以相當之有
        期徒刑，即足以懲儆，並可達防衛社會之目的者，自非
        不可依客觀之犯行與主觀之惡性二者加以考量其情狀，
        是否有可憫恕之處，適用刑法第59條之規定酌量減輕其
        刑，期使個案裁判之量刑，能斟酌至當，符合比例原則
        。查被告販賣海洛因經查獲之次數僅有一次，且欲販賣
        之數量亦屬非鉅，以其情節論，惡性尚非重大不赦，若
        以修正前毒品危害防制條例第4條第1項所規定之法定本
        刑而科處最輕本刑無期徒刑，實屬情輕法重，在客觀上
        足以引起一般之同情，尚有堪資憫恕之處，本院認依其
        情狀分別處以相當之有期徒刑，即足以懲儆，並可達防
        衛社會之目的，爰適用刑法第59條之規定，就被告販賣
        第一級毒品部分，酌量減輕其刑，並依刑法第70條規定
        ，遞減輕之。
    (三)、原審認被告罪證明確，判處被告販賣第一級毒品未遂罪
        ，固非無見。惟證人邱福元之警詢筆錄，應有證據能
        力，已如上述，原判決誤為無證據能力，似有誤會；
        本件用以包裝海洛因之包裝袋及被告持之用以販賣海洛
        因之行動電話均應依法宣告沒收(詳後述)，原判決誤被
        告已拋棄即無庸為沒收之諭知，容有未洽。被告上訴執
        詞否認犯罪，指摘原判決不當，雖無理由，惟原判決既
        有上述瑕疵，自應由本院撤銷改判。審酌被告不思依循
        正軌賺取金錢，意圖營利而販賣第一級毒品海洛因，且
        其本身所持有之海洛因數量非微，可能散布之毒品造成
        之危害，且被告素行紀錄至為不佳，兼衡其之犯罪動機
        、目的、手法、智識程度非高、家庭經濟狀況等一切情
        狀，量處有期徒刑9年。查獲之上開海洛因，既屬第一
        級毒品，爰依毒品危害防制條例第18條第1項前段規定
        予宣告沒收銷燬之（鑑驗耗用之毒品部分既已滅失，自
        毋庸宣告沒收銷燬）。按符合毒品危害防制條例第18
        、19條規定之物，即須依法宣告沒收，不以被告所有者
        為限，是縱被告已表示拋棄之物，亦不影響沒收規定之
        適用。查扣案用以包裝海洛因53個包裝袋，均有掩飾並
        防止本件海洛因裸露、逸出及潮濕之功用，並為便於分
        裝、攜帶及販賣毒品所用之物，可與海洛因分離，亦非
        違禁物，但既係供被告供本件販賣所用之物，爰依毒品
        危害防制條例第19條第1項之規定，併為沒收宣告。又
        扣案之行動電話門號0000000000號行動電話1支（含SIM
        卡），係被告販賣毒品予邱福元所用之物，應依毒品危
        害防制條例第19條第1項宣告沒收。另經警方扣得止痛
        劑5包、電子磅秤1個、吸食器1組、塑膠剷管3支、注射
        針筒2支、分裝袋240個、攪拌機1台、現金5千3百元、
        手機1支（門號0000000000號）、不明物品1包等物，並
        無證據證明與本件犯罪有所關聯，且被告於偵查中業已
        陳明拋棄該等扣案物品（見偵卷第260頁），該等扣案
        物品復非屬違禁物，自無從宣告沒收。又本件查無證據
        證明被告欲以多少價格販賣海洛因予邱福元，且被告尚
        未交付海洛因即遭警逮捕，亦無證據證明邱福元業已交
        付被告價金，而毒品危害防制條例第19條第1項所稱因
        犯罪所得之財物，係以實際所得者為限，苟無所得或尚
        未取得者，自無從為沒收追繳之諭知（參見最高法院89
        年度台上字第3434號判決意旨），故被告既尚未取得邱
        福元所交付之價金，即無從為沒收及以其財產抵償之諭
        知，附此說明。
據上論斷，應依刑事訴訟法第369條第1項前段、第364條、第299
條第1項前段，修正前毒品危害防制條例第4條第1項、第6項、第
18條第1項、第19條第1項、刑法第25條第2項、第59條，判決如
主文。
本案經檢察官何明楨到庭執行職務。
中    華    民    國    99    年    5     月    12    日
            刑事第二十二庭審判長法  官  郭雅美
                                法  官  李麗珠
                                法  官  洪于智
以上正本證明與原本無異。
如不服本判決，應於收受送達後10日內向本院提出上訴書狀，其
未敘述上訴之理由者並得於提起上訴後10日內向本院補提理由書
（均須按他造當事人之人數附繕本）「切勿逕送上級法院」。
                                書記官  強梅芳
中    華    民    國    99    年    5     月    14    日
附錄：本案論罪科刑法條全文
修正前毒品危害防制條例第4條第1項、第6項
毒品危害防制條例第4條
製造、運輸、販賣第一級毒品者，處死刑或無期徒刑；處無期徒
刑者，得併科新臺幣 1 千萬元以下罰金。
製造、運輸、販賣第二級毒品者，處無期徒刑或 7 年以上有期
徒刑，得併科新臺幣 7 百萬元以下罰金。
製造、運輸、販賣第三級毒品者，處 5 年以上有期徒刑，得併
科新臺幣 5 百萬元以下罰金。
製造、運輸、販賣第四級毒品者，處 3 年以上 10 年以下有期
徒刑，得併科新臺幣 3 百萬元以下罰金。
製造、運輸、販賣專供製造或施用毒品之器具者，處 1 年以上
7 年以下有期徒刑，得併科新臺幣 1 百萬元以下罰金。
前五項之未遂犯罰之。

司法院資訊處製作；財團法人民間司法改革基金會備份。
